臺灣臺中地方法院民事判決　95年度重訴字第544號
　原　　　告　乙○○
　訴訟代理人　洪塗生　律師
　複　代理人　賴俊宏　律師
　被　　　告　甲○
　訴訟代理人　楊盤江　律師
　複　代理人　洪永叡　律師
上當事人間請求返還所有物等事件，經本院於民國九十六年五月
二十九日言詞辯論終結，判決如下：
    主    文
被告應將坐落台中縣石岡鄉○○○段一之一地號土地如附圖Ａ１
部分面積二九點五五平方公尺，Ａ２部分面積二九點五七平方公
尺及Ａ３部分面積二九點八三平方公尺土地上堆置鐵皮貨櫃屋清
除，暨如附圖所示Ｂ部分面積六三九五點八八平方公尺土地上栽
種植物清除，並將土地返還與原告。
被告應給付原告新臺幣壹拾柒萬柒仟肆佰貳拾伍元，及自民國九
十五年十二月二十二日起至清償日止，按年息百分之五計算之利
息。
被告應自民國九十五年十二月二十二日起，至清除並返還第一項
土地之日止，按月給付原告新臺幣陸仟伍佰柒拾壹元。
訴訟費用由被告負擔。
本判決於原告以新臺幣貳佰貳拾參萬肆仟元供擔保後，得假執行
。但被告以新臺幣陸佰柒拾萬壹仟陸佰捌拾壹元為原告預供擔保
，得免為假執行。
　　事實及理由
甲、程序方面：
    按訴狀送達後，原告不得將原訴變更或追加他訴。但擴張或
    減縮應受判決事項之聲明者，不在此限，民事訴訟法第二百
    五十五條第一項第三款定有明文。本件原告提起本訴原聲明
    請求：「1.被告應將坐落台中縣石岡鄉○○○段一之一地號
    土地如附圖Ａ部分所示（位置及面積以實測為準）土地上堆
    置鐵皮貨櫃清除，暨如附圖Ｂ部分所示（位置及面積以實測
    為準）土地上栽種植物清除，並將該土地返還與原告。2.被
    告應給付原告新臺幣（下同）二十四萬六千一百四十二元，
    及自起訴狀繕本送達翌日起至清償日止，按年息百分之五計
    算之利息。3.被告應自起訴狀繕本送達翌日起，至清除並返
    還第一項土地之日止，按月給付原告九千一百一十六元。4.
    前三項聲明原告願供擔保請准宣告假執行。」嗣於民國（下
    同）九十六年四月十七日言詞辯論期日、民事更正聲明暨準
    備狀更正聲明：「1.被告應將坐落台中縣石岡鄉○○○段一
    之一地號土地如附圖Ａ１部分面積二九點五五平方公尺，Ａ
    ２部分面積二九點五七平方公尺及Ａ３部分面積二九點八三
    平方公尺土地上堆置鐵皮貨櫃屋清除，暨如附圖所示Ｂ部分
    面積六三九五點八八平方公尺土地上栽種植物清除，並將土
    地返還與原告。2.被告應給付原告十七萬七千四百二十五元
    ，及自起訴狀繕本送達翌日起至清償日止，按年息百分之五
    計算之利息。3.被告應自起訴狀繕本送達翌日起，至清除並
    返還第一項土地之日止，按月給付原告六千五百七十一元。
    」依前開說明，應予准許。
乙、實體方面：
壹、原告起訴主張：原告於九十三年九月一日得標取得訴外人臺
    灣省臺中農田水利會於九十三年七月二十一日公開招標，就
    其所有坐落台中縣石岡鄉○○○段一之一地號、地目水、面
    積八九九六點四三平方公尺之土地（下稱系爭土地），並約
    定不點交土地，由投標人逕往現場勘查，原告已繳足價金，
    取得系爭土地所有權。詎被告自九十三年九月一日起占用系
    爭土地如台中縣東勢地政事務所九十六年三月七日土地複丈
    成果圖（下稱系爭複丈成果圖）所示編號（Ｂ）、面積六三
    九五點八八平方公尺之土地，栽種高級植物及果樹，並堆置
    鐵皮貨櫃如系爭複丈成果圖所示編號（Ａ１）、面積二九點
    五五平方公尺之土地；編號（Ａ２）、面積二九點五七平方
    公尺之土地；編號（Ａ３）、面積二九點八三平方公尺之土
    地，經原告向臺灣省臺中農田水利會請求協助排除侵害，以
    九十三年八月二十三日中水財字第○九三○○○四九三三號
    來函應自行排除被告占用，現今仍為被告占有使用中，爰依
    物上請求權之法律關係，請求被告拆除地上物，並將無權占
    用之土地返還原告。另依不當得利之法律關係，請求被告給
    付自九十三年九月一日起至起訴狀繕本送達翌日止，依占用
    面積給付相當租金之不當得利十七萬七千四百二十五元（計
    算式：6484.83平方公尺×152元×8%＝78856元/年，78856
    元÷12 月＝6571元/月，(78856元×2年)+(6571 元×3月)
    ＝177425 元），並至返還土地止，按月給付原告六千五百
    七十一元。為此，提起本件訴訟。並聲明：
    1.被告應將坐落台中縣石岡鄉○○○段一之一地號土地如附
      圖Ａ１部分面積二九點五五平方公尺，Ａ２部分面積二九
      點五七平方公尺及Ａ３部分面積二九點八三平方公尺土地
      上堆置鐵皮貨櫃屋清除，暨如附圖所示Ｂ部分面積六三九
      五點八八平方公尺土地上栽種植物清除，並將土地返還與
      原告。
    2.被告應給付原告十七萬七千四百二十五元，及自起訴狀繕
      本送達翌日起至清償日止，按年息百分之五計算之利息。
    3.被告應自起訴狀繕本送達翌日起，至清除並返還第一項土
      地之日止，按月給付原告六千五百七十一元。
    4.前三項聲明原告願供擔保請准宣告假執行。
貳、被告則以：被告自七十八年起投入鉅資於系爭土地一部分，
    將河川地改道所成之低窪荒地，陸續填平改良成可栽種之土
    地，栽種高級植物及果樹，並堆置鐵皮貨櫃，於九十二年間
    向臺灣省臺中農田水利會繳納自八十八年六月二十三日起至
    九十三年六月二十四日止之五年土地使用費，並申請承購系
    爭土地，臺灣省臺中農田水利會自台中縣石岡鄉○○○段一
    地號土地分割出系爭土地公開招標，卻由原告得標，被告已
    將上情通知臺灣省臺中農田水利會及原告，請求承接地上物
    並酌情補償，不獲置理，卻遭原告提出竊占系爭土地告訴，
    經臺灣臺中地方法院檢察署檢察官九十五年度偵字第二一七
    二七號為不起訴處分，系爭土地為都市計劃農業區之土地，
    應作為農業使用，經被告購砂填平及栽種高級植物、果樹，
    有利於原告，並不違反其意思，自得依民法第九百五十七條
    、第一百七十六條第一項請求償還購砂填平及栽種高級植物
    、果樹之必要費用，於原告償還前，被告得同時履行抗辯，
    拒絕返還系爭土地。被告未占用系爭土地全部，原告以全部
    土地計算不當得利，自有未合，且按年息百分之八計算，顯
    然過高等語，資為抗辯。並聲明：
    1.駁回原告之訴及假執行之聲請。
    2.如受不利判決，願供擔保請准宣告免為假執行。
參、兩造不爭執之事實：
一、訴外人臺灣省臺中農田水利會於九十三年七月二十一日，就
    其所有坐落台中縣石岡鄉○○○段一之一地號、地目水、面
    積八九九六點四三平方公尺之土地（下稱系爭土地）公開招
    標，由原告於九十三年九月一日得標並繳足價金後取得所有
    權，並約定不點交土地，由投標人逕往現場勘查。
二、被告阻止原告進入系爭土地行使權利，經臺灣省臺中農田水
    利會以九十三年八月二十三日中水財字第○九三○○○四九
    三三號來函應自行排除被告占用，現今仍為被告占有使用中
    。
三、系爭土地自九十三年九月一日起由被告占用如台中縣東勢地
    政事務所九十六年三月七日土地複丈成果圖（下稱系爭複丈
    成果圖）所示編號（Ｂ）、面積六三九五點八八平方公尺之
    土地，栽種高級植物及果樹，並堆置鐵皮貨櫃如系爭複丈成
    果圖所示編號（Ａ１）、面積二九點五五平方公尺之土地；
    編號（Ａ２）、面積二九點五七平方公尺之土地；編號（Ａ
    ３）、面積二九點八三平方公尺之土地。
四、被告有於九十二年間向臺灣省臺中農田水利會繳納自八十八
    年六月二十三日起至九十三年六月二十四日止之五年土地使
    用費。
五、被告曾因涉竊占系爭土地罪嫌，經臺灣臺中地方法院檢察署
    檢察官九十五年度偵字第二一七二七號為不起訴處分。
肆、法院之判斷：
一、查原告主張之事實，業據其提出附圖、臺灣省臺中農田水利
    會九十三年七月二十二日中水財字第○九三○六○○五九四
    號函、台灣土地銀行分行支票存款送款簿、土地所有權狀、
    臺灣省臺中農田水利會九十三年八月二十三日中水財字第○
    九三○○○四九三三號函、土地登記第二類謄本、戶籍謄本
    、臺灣省臺中農田水利會九十三年六月二十五日中水財字第
    ○九三○六○○四九八號函、緊急陳情書、台中縣東勢地政
    事務所九十六年三月七日土地複丈成果圖等影本各一份為證
    ，被告則以前揭情詞置辯，並提出臺灣省臺中農田水利會九
    十三年六月二十五日中水財字第○九三○六○○四九八號函
    、繳納單、土地登記第二類謄本、緊急陳情書、石岡郵局一
    四一○二之六郵局九十三年八月二十七日第四五號存證信函
    、臺灣臺中地方法院檢察署檢察官九十五年度偵字第二一七
    二七號不起訴處分書及台中縣石岡鄉都市計畫土地使用分區
    （或公共設施用地）證明書等影本各一份為憑，是本件兩造
    爭執之處，應在於：(一)原告主張被告無權占有系爭土地，是
    否有理由？(二)原告得請求被告給付之不當得利數額為何？
二、經查原告主張被告無權占有系爭土地之事實，業據其提出與
    所述情節相符之臺灣省臺中農田水利會九十三年七月二十二
    日中水財字第○九三○六○○五九四號函、台灣土地銀行分
    行支票存款送款簿、土地所有權狀、臺灣省臺中農田水利會
    九十三年八月二十三日中水財字第○九三○○○四九三三號
    函、土地登記第二類謄本、臺灣省臺中農田水利會九十三年
    六月二十五日中水財字第○九三○六○○四九八號函及台中
    縣東勢地政事務所九十六年三月七日土地複丈成果圖等件為
    證，尚非無憑，並據本院依原告聲請函囑台中縣東勢地政事
    務所測量人員會同本院及兩造勘測現場，依該局測量結果，
    被告二人確佔有系爭土地如附圖即台中縣東勢地政事務所九
    十六年三月七日土地複丈成果圖所示Ａ１部分面積二九點五
    五平方公尺，Ａ２部分面積二九點五七平方公尺及Ａ３部分
    面積二九點八三平方公尺土地上堆置鐵皮貨櫃屋，暨如附圖
    所示Ｂ部分面積六三九五點八八平方公尺土地上栽種植物使
    用屬實，此有該局土地複丈成果圖及本院勘驗筆錄存卷可稽
    ，又兩造對被告就系爭土地並無任何合法使用權源乙節並無
    爭執，是依本院調查之結果，堪信原告主張被告無權占用系
    爭土地為真實可採。至被告雖辯稱其自七十八年起投入鉅資
    於系爭土地一部分，將河川地改道所成之低窪荒地，陸續填
    平改良成可栽種之土地，栽種高級植物及果樹，並堆置鐵皮
    貨櫃，於九十二年間向臺灣省臺中農田水利會繳納自八十八
    年六月二十三日起至九十三年六月二十四日止之五年土地使
    用費，並申請承購系爭土地，臺灣省臺中農田水利會自台中
    縣石岡鄉○○○段一地號土地分割出系爭土地公開招標，卻
    由原告得標，被告已將上情通知臺灣省臺中農田水利會及原
    告，請求承接地上物並酌情補償，不獲置理，卻遭原告提出
    竊占系爭土地告訴，經臺灣臺中地方法院檢察署檢察官九十
    五年度偵字第二一七二七號為不起訴處分，系爭土地為都市
    計劃農業區之土地，應作為農業使用，經被告購砂填平及栽
    種高級植物、果樹，有利於原告，並不違反其意思，自得依
    民法第九百五十七條、第一百七十六條第一項請求償還購砂
    填平及栽種高級植物、果樹之必要費用，於原告償還前，被
    告得同時履行抗辯，拒絕返還系爭土地云云，惟查系爭土地
    係經訴外人臺灣省臺中農田水利會於九十三年七月二十一日
    公開招標，而由原告於九十三年九月一日得標並繳足價金後
    取得所有權，此為兩造所不爭，是被告前揭抗辯情節，乃其
    與訴外人臺灣省臺中農田水利會間之債權債務糾紛，尚與原
    告無涉，則被告猶憑以主張同時履行抗辯，拒絕返還系爭土
    地云云，即屬無據，所辯洵無足採。此部分仍應以原告之主
    張較可採信為真實，是被告所為即屬無權占有，則原告基於
    物上請求權之法律關係，請求被告應將坐落台中縣石岡鄉○
    ○○段一之一地號土地如附圖Ａ１部分面積二九點五五平方
    公尺，Ａ２部分面積二九點五七平方公尺及Ａ３部分面積二
    九點八三平方公尺土地上堆置鐵皮貨櫃屋清除，暨如附圖所
    示Ｂ部分面積六三九五點八八平方公尺土地上栽種植物清除
    ，並將土地返還與原告，於法有據，應予准許。
三、次查被告無任何佔有權源卻仍繼續佔有系爭土地如附圖所示
    Ａ１部分面積二九點五五平方公尺，Ａ２部分面積二九點五
    七平方公尺及Ａ３部分面積二九點八三平方公尺土地上堆置
    鐵皮貨櫃屋，暨如附圖所示Ｂ部分面積六三九五點八八平方
    公尺土地上栽種植物使用，被告占有系爭土地即無法律上原
    因，且被告受有利益，與原告受損害間有因果關係，合於民
    法第一百七十九條規定，且按被告無法律上原因占有系爭土
    地，可能獲得相當於租金之利益為社會通常之觀念，最高法
    院六十一年台上字第一六九五號判例亦可參照，原告主張依
    民法第一百七十九條不當得利之法律關係，請求被告給付起
    訴前五年內，依占用面積按系爭土地當期申報地價百分之八
    計算之相當於租金之不當得利，即屬有據。被告雖抗辯稱：
    按年息百分之八計算，顯然過高云云。惟本院審酌土地法第
    一百十條規定之法文意旨，並參酌卷附農田水利會九十六年
    二月一日中水財字第0960600180號函覆說明：「因渠等占用
    屬無權占有，亦不清楚占用之始，本會即就申購位置收取自
    收費日前五年土地使用費。」等情，可知該土地使用費應即
    係指相當租金之不當得利，基此，農田水利會收取五年土地
    使用費為四十一萬零二百三十七元，即每月尚收取六千八百
    三十七元（410237÷5年÷12月＝6837元/月）、相較於原告
    每月僅請求六千五百七十一元，是以，原告請求顯非過高，
    本件仍應以原告主張按系爭土地當期申報地價百分之八計算
    之相當於租金之不當得利，較為適當。從而，原告憑以請求
    被告給付自九十三年九月一日起至起訴狀繕本送達日（即九
    十五年十二月二十一日）止，依占用面積給付相當租金之不
    當得利十七萬七千四百二十五元（計算式：6484.83平方公
    尺×152元×8% ＝78856元/年，78856元÷12月＝6571元/月
    ，(78856元×2年)+(6571 元×3月)＝177425元），並自起
    訴狀繕本送達翌日（即九十五年十二月二十二日）至返還土
    地止，按月給付原告六千五百七十一元之損害金，亦為有理
    由，應予准許。本判決兩造分別陳明願供擔保請准宣告假執
    行或免為假執行，核均無不合，爰分別酌定相當之擔保金額
    ，予以准許。
伍、本件事證已臻明確，兩造其餘之攻擊防禦方法經審酌於判決
    結果不生影響，無逐一論述之必要，附此敘明。
陸、訴訟費用負擔之依據：民事訴訟法第78條。
中　　華　　民　　國　　96　　年　　6　　月　　26　　日
                  民事第二庭    法  官  呂明坤
正本係照原本作成。
如對本判決上訴，須於判決送達後20日內向本院提出上訴狀。
中　　華　　民　　國　　96　　年　　6　　月　　26　　日
                                書記官
